臺灣高等法院臺中分院民事判決　96年度再字第17號
再審原告　　財政部國有財產局臺灣中區辦事處
法定代理人　甲○○
訴訟代理人　劉榮滄律師
再審被告　　乙○○○
上列當事人間租佃爭議事件，再審原告對於民國95年12月6日本
院95年度上字第232號確定判決提起再審，本院判決如下：
    主  文
再審之訴駁回。
再審訴訟費用由再審原告負擔。
    事實及理由
一、再審原告主張：(一)本院95年度上字第232號確定判決（下稱
    原確定判決），有下列民事訴訟法第四百九十六條第一項第
    一款規定適用法規顯有錯誤之情形：(1)台灣省政府以74年1
    月22日74府建水字第140752號函將坐落苗栗縣三義鄉○○段
    第1351、1355地號（即重測前鯉魚潭段第787、789地號）土
    地（下稱系爭土地）劃出河川區域範圍之前，依當時水利法
    第十條授權訂頒之台灣省河川管理規則第四條第一項第一款
    規定、水利法施行細則第一百三十八條、第一百四十二條、
    第一百四十五條規定，應屬河川公地，不因非都市土地分區
    使用而影響系爭土地為河川公地之效力。原確定判決認地政
    機關雖非河川地之主管機關，但其就系爭土地之所有權人、
    管理者、地目、編定使用種類所為之登記，均係依河川地之
    主管機關即苗票縣政府申請，並依土地法規定之法定程序為
    之，其所為之編定使用種類：「特定農業區牧用地」，使用
    地類別為「農牧用地」，自屬有效云云，應屬違法。(2)雖系
    爭土地登記謄本所載，編定使用種類：「特定農業區牧用地
    」，備考欄：「71.12.23栗府建水字第113256號函辦理，苗
    栗縣政府七三府地用字第27808號非都市土地使用編定公告
    確定，73年7月18日補記」等語，惟系爭土地既係自74年1月
    22日經臺灣省政府公告劃出河川區域以後，始成為浮覆地，
    在上開公告程序完成之前，依當時水利法及同法第十條授權
    訂頒之台灣省河川管理規則規定非屬土地法第四十三條之登
    記，及土地登記規則第四條應辦理登記之事項，應無土地法
    登記有絕對效力之事項，自無效力優於河川管理規則之公告
    。原確定判決認依土地法所為之登記有絕對效力，是地政機
    關依土地法規定，就系爭土地之所有權人、管理者、地目、
    編定使用種類所為之登記，其效力應優於河川管理規則之公
    告云云，顯有不適用法規及適用不當之處。(3)原確定判決認
    系爭土地應屬民法、土地法、耕地三七五減租條例上所稱之
    耕地云云。核與水利法及台灣省管理規則規定河川公地之立
    法意旨不符。(4)再審被告係於72年3月28日繳納71年度第2期
    之使用費，則在再審被告繳納上開費用之時，系爭土地仍屬
    河川公地，依臺灣省河川管理規則第四條第一項第十三款規
    定，當時之管理機關即苗栗縣政府許可再審被告在河川地耕
    作，向使用人徵收之公費，河川公地之使用者，依規費法第
    八條第四款規定，核屬公法上單方應徵收之使用規費，屬國
    家統治權行使之公法上行政行為，並非雙方立於平等地位所
    訂定之私法契約，而再審被告所繳納之使用費係屬苗栗縣政
    府因許可使用河川公有土地，向再審被告徵收之規費，並非
    租金。原確定判決竟認再審被告在耕地上耕作，並繳納費用
    ，則苗栗縣政府向再審被告徵收之規費係相當於耕地出租之
    租金，不屬行政規費云云，亦屬違法。(二)再審原告於前訴訟
    程序中，就(1)最高行政法院71年度判字第1167號判決、(2)台
    灣省政府72年11月7日府建水字第156748號函、73年9月24日
    府建水字第70357號函，(3)財政部國有財產局91年11月12日
    台財產局管字第0910030834號函、91年5月27日台財產局管
    字第0910012219號函，(4)經濟部水利署第三河川局96年5月9
    日水三管字第096020066790號函等證據，均未曾提出，亦未
    曾主張，顯係發見未經斟酌之證物或得使用該證物，如經斟
    酌可受較有利益之裁判，是原確定判決有民事訴訟法第四百
    九十六條第一項第十三款規定之情形等情，求為判決將原確
    定判決廢棄，並駁回再審被告之訴。
二、按民事訴訟法第四百九十六條第一項第一款所謂適用法規顯
    有錯誤，係指確定判決違背法規或現存判例、解釋者而言。
    查，原確定判決係以：再審被告之祖先自日據時代起，即在
    系爭土地上耕作使用，並由苗栗縣銅鑼地政事務所於72年2
    月23日，依該土地之主管機關即苗栗縣政府之請求，按法定
    程序辦妥第一次土地總登記，編定地目為「田」之「特定農
    業區」，其依法所為之公告自屬有效，系爭土地即不再屬於
    河川公地或浮覆地而為耕地之範疇。茲再審被告既在該耕地
    上耕作，並繳納費用，苗栗縣政府復許可其耕作，直至同年
    3月29日尚持續向再審被告收取稻穀依時價折算之現金，雖
    以「使用費」之名義，但收取之計算基準，與公有耕地之計
    算並無不同，性質上已相當於使用系爭土地之對價而屬於租
    金而非行政規費。則再審被告依耕地租賃關係，請求確認其
    就系爭土地如原確定判決附圖所示編號A、D部分面積共1640
    .33平方公尺及同段第1355地號土地如附圖所示編號C、F部
    分面積共839.05平方公尺之租賃關係存在，洵屬正當。而為
    再審被告勝訴之判決，經核尚無不合，並未違背法規、判例
    、解釋，自無適用法規顯有錯誤之情形。原確定判決認定再
    審被告所給付之使用費，相當於使用系爭土地之對價，應屬
    租金之性質，而不屬於行政規費，除參考台灣省河川管理規
    則第三十六條第一、二項規定外，並以苗栗縣政府於72年2
    月23日辦妥系爭土地總登記後，已非河川用地，而屬於耕地
    ，於法有據。核再審原告所具上開再審理由，仍屬就與原確
    定判決結果不生影響之理由，指摘其不當，並就原確定判決
    所為上開合法之論斷，泛言謂為違法，其據此主張原確定判
    決有適用法規顯有錯誤之情形云云，顯無理由。
三、次按民事訴訟法第四百九十六條第一項第十三款所謂當事人
    發見未經斟酌之證物，係指前訴訟程序事實審言詞辯論終結
    前，已存在之證物，因當事人不知有此，致未經斟酌，現始
    知之，或雖知有此而不能使用，現始得使用者而言（參照最
    高法院29年上字第1005號判例、32年上字第1247號判例及司
    法院大法官會議釋字第355號解釋意旨）；若在前訴訟程序
    事實審言詞辯論終結前，尚未存在，或業經提出使用之證物
    ，本無所謂發見，自不得以之為再審理由；另以發見未經斟
    酌或得使用之証據為理由者，必以該證據若經斟酌可受較有
    利益之判決者為限，否則亦不得以之為再審理由。又法院裁
    判適用法規或解釋法律，係依職權為之，原無待當事人提出
    其他判決以為證據，再審原告提出另一判決，利用其法律上
    之見解而為有利於己之主張，不能謂係民事訴訟法第四百九
    十六條第一項第十三款之新證物（最高法院著有64年台聲字
    第58號判例參照）。查，再審原告主張發見未經斟酌之新證
    物，為(1)最高行政法院71年度判字第1167號判決、(2)台灣省
    政府72年11月7日府建水字第156748號函、73年9月24日府建
    水字第70357號函，(3)財政部國有財產局91年11月12日台財
    產局管字第0910030834號函、91年5月27日台財產局管字第
    0910012219號函，(4)經濟部水利署第三河川局96年5月9日水
    三管字第096020066790號函等，其中編號(1)最高行政法院71
    年度判字第1167號判決，依上開所引最高法院著有64年台聲
    字第58號判例意旨，自不得作為民事訴訟法第四百九十六條
    第一項第十三款之新證物。其中編號(4)經濟部水利署第三河
    川局96年5月9日水三管字第096020066790號函係在原確定判
    決之後，始行存在，非民事訴訟法第四百九十六條第一項第
    十三款規定之發見未經斟酌之證物，自不得以之為再審理由
    。又其中編號(2)台灣省政府72年11月7日府建水字第156748
    號函、73年9月24日府建水字第70357號函，(3)財政部國有財
    產局91年11月12日台財產局管字第0910030834號函、91年5
    月27日台財產局管字第0910012219號函，於前訴訟程序事實
    審之言詞辯論終結前即已存在，衡情再審原告為財政部國有
    財產局臺灣中區辦事處，對於台灣省政府及財政部國有財產
    局之函件，於前訴序應無不知及不能提出請求調查之理，再
    審原告不於前訴訟程序事實審言詞辯論終結前提出該等證物
    ，僅泛言於前訴訟程序事實審言詞辯論終結後始知悉，而未
    舉證證明其在前訴訟程序不能使用該證物，其依民事訴訟法
    第四百九十六條第一項第十三款提起再審之訴，顯無理由。
四、綜上所述，原確定判決並無民事訴訟法第四百九十六條第一
    項第一款、第十三款之情形，再審原告以上開事由，提起本
    件再審之訴，顯無理由，爰不經言詞辯論，以判決駁回之。
據上論結，本件再審之訴顯無理由，依民事訴訟法第五百零二條
第二項、第七十八條，判決如主文。
中　　華　　民　　國　　96　　年　　7 　　月　　30　　日
                  民事第一庭    審判長法　官　吳火川
                                      法　官  陳繼先
                                      法　官  饒鴻鵬
以上正本係照原本作成。
如對本判決上訴，須於收受判決送達後二十日內向本院提出上訴
書狀，其未表明上訴理由者，應於提出上訴後二十日內向本院提
出上訴理由書（須按他造人數附具繕本）。
上訴時應提出委任律師為訴訟代理人之委任狀。具有民事訴訟法
第四百六十六條之一第一項但書或第二項之情形為訴訟代理人者
，另應附具律師及格證書及釋明委任人與受任人有該條項所定關
係之釋明文書影本。
　　　　　　　　　　　　　　　　　　　書記官　林明冬
中　　華　　民　　國　　96　　年　　7 　　月　　30　　日
                                                      Ｃ
